臺灣彰化地方法院民事裁定
再 抗 告人　台中縣政府社會局
法定代理人　甲○○
再 抗 告人　戊○○
再 抗 告人　丙○○
再 抗 告人　丁○○
再 抗 告人　乙○○
上　四　人
法定代理人　己○○
上列再抗告
人共同訴訟
代　理　人　林瓊嘉律師
上列再抗告人因聲請拋棄繼承事件，對於中華民國95年4月26日
本院所為95年度繼字第318號裁定，提起抗告，經本院於95年8月
30日以95年度家抗字第15號裁定駁回，再抗告人不服提起再抗告
，本院裁定如下：
    主    文
再抗告駁回。
再抗告程序費用新臺幣壹仟元由再抗告人負擔。
    理　　由
一、本件再抗告意旨略以：
（一）原裁定以己○○所述之本件繼承當時遺產顯然大於負債，
      故己○○未替再抗告人戊○○等4人聲請拋棄繼承乙節，
      對於未成年人即再抗告人戊○○等4人並無不利益之情事
      存在為由，駁回拋棄繼承之聲請，惟原裁定引述重度憂鬱
      症患者己○○之陳述為依據，卻未審查其陳述之正確性，
      更忽略精神專科醫師之診斷報告，有適用法律不當之違法
      。
（二）限制行為能力人為意思表示，須經法定代理人之允許，但
      並無法因此推論未成年人之拋棄繼承，應自法定代理人知
      悉時決定，彼此欠缺關聯性。此由民法第77條之規定，其
      立法理由在於保護限制行為人之利益，並非在賦予限制行
      為人之不利益。而利益、不利益之判斷，應依社會標準，
      以客觀社會福利之觀點認定，作為理性思維之判斷。原裁
      定將民法第77條保障未成年人利益之法定代理人設置，擴
      張曲解為法定代理人不利於未成年人之行為，應由未成年
      人承受該不利益，明顯有裁定適用法律不當之違法。
（三）兒少最佳利益受憲法制度性保障，故任何法律之適用，當
      兒少最佳利益與交易安全衝突時，應依兒少最佳利益為適
      用。分述如下：
   1、社會交易安全風險分擔：銀錢業者、金融機關有專業之理
      財徵信人員，所有交易風險，均得透過保險分散損失；但
      未成年人在繼承時，究係債權或債務，非未成年人所得避
      免，更非未成年人所得控管，尤其拋棄繼承為單獨行為，
      非未成年子女所得作為。則基於交易安全之風險規範，應
      由成年之金融機構承擔交易風險，而非未成年人之繼承人
      承擔無法控制之風險。
   2、社會安全避免複製貧窮：未成年人係低收入戶家庭，社會
      救助絕非僅止於給付救濟貧窮，更重要在於讓孩子脫離貧
      窮貧，以免未成年即無端背負千萬元負債及利息，形同「
      繼承貧窮」、「複製貧窮」，永無脫離貧窮之機會。
   3、兒少最佳利益之保障：既受憲法制度性保障，當繼承事件
      發生時，國家既無法為未成年子女最佳利益實行保護，而
      未成年人又無獨立為法律行為之能力，故拋棄繼承之知悉
      ，應自未成年子女成年起算，始符「知悉」之起算。
   4、本案相類之不幸家庭或弱勢族群 (父母雙亡或心智障礙者
      家庭、經濟貧困家庭、原住民家庭、外籍配偶或單親家庭
      )家長不諳法律，或無經濟能力、無司法資源，委託法律
      人協助，漏未拋棄繼承，以致未成年子女因繼承而背負高
      額債務 (其債務所生利息甚且高出每月薪資所得)，基於
      上開四點說明，關心社會、關心兒少者，不應將之視為「
      法律漏洞」，而應依「類推解釋」或「類推適用」解決未
      成年子女無端背負之債務問題，更何況在現行法治下，類
      推解釋、類推適用，旨在彌補法律之漏洞，立法者對於兒
      少之最佳利益，已明文規定，即無漏洞可言。
   5、法律是反映社會事實，有引導社會進化的功能，司法裁判
      是法律事件最能彰顯法律對社會進化的影響，並得及時反
      映社會的需求。本案在社會公平、社會正義的價值判斷下
      ，禁止未成年人拋棄繼承，形同複製貧窮家庭，形塑孩子
      沒有未來的人生。於此價值判斷下，將禁止未成年人拋棄
      繼承，解釋為法律漏洞，是未能掌握兒少最佳利益之憲法
      制度性保障，將法有明文規範，解釋為法無明文，是法律
      適用的疏誤，而非立法怠惰的法律漏洞。
（四）綜上，爰依法提起再抗告，並聲明原裁定及抗告裁定廢棄
      ，發回本院更為審理，或選任林瓊嘉律師為特別代理人，
      代未成年人戊○○、丙○○、丁○○、乙○○為拋棄繼承
      等語。
二、按對於抗告法院之裁定再為抗告，僅得以其適用法規顯有錯
    誤為理由，並經原法院之許可者為限。前項許可，以原裁定
    所涉及之法律見解具有原則上重要性者為限。又上開抗告，
    為裁定之原法院認為不應許可者，應以裁定駁回其抗告。非
    訟事件法第45條第3項、第4項及第5項準用民事訴訟法第436
    條之3第3項規定甚明。次按，所謂原則上之重要性，指該訴
    訟事件所涉及之法律問題意義重大而有加以闡釋之必要而言
    ，此觀諸民事訴訟法第436條於79年8月20日增訂公布之立法
    理由甚明。
三、本件再抗告人等前因不服本院95年度繼字第318號裁定，提
    起抗告，經本院合議庭認抗告為無理由，而於95年8月30日
    以95年度家抗字第15號裁定駁回抗告，抗告人復對本院上開
    裁定提起再抗告，惟查：
（一）就再抗告意旨認為原裁定以己○○所為之陳述，認為己○
      ○未替再抗告人戊○○等4人聲請拋棄繼承對渠等並無不
      利乙節，因己○○罹患重度憂鬱症，原裁定並未審酌其陳
      述之正確性部分即為認定云云，僅係對事實認定或證據取
      捨之問題加以指摘，尚難認原裁定有何適用法規顯有錯誤
      之情事，其所涉及之法律見解亦未具有原則上之重要性，
      是此部份再抗告理由應屬無據。
（二）又再抗告意旨認為民法第77條之規範，係為保護未成年人
      之利益，並非在賦予限制行為人之不利益云云，惟查，此
      部份業據原裁定以「繼承人向法院為拋棄繼承權之表示，
      係屬非訟事件性質，法院僅須形式上審查是否符合非訟事
      件程序上之要件，無需為實體上之審查，故法院僅就繼承
      權拋棄形式上之要件是否具備，依職權為調查，拋棄繼承
      人如形式上未於知悉得繼承之時起二個月內拋棄繼承，法
      院即應以裁定駁回之。又依民法第1174條第1項、第2項前
      段、第13條第1項、第2項、第76條、第77條本文規定之意
      旨，有關拋棄繼承，法律規定須於2個月內為意思表示，
      目的在使繼承之事實迅以確定，而未成年人因無行為能力
      ，無從為意思表示，為保護其利益，故規定無行為能力人
      由其法定代理人代為或代受意思表示，即未成年人為拋棄
      繼承之意思表示或受領拋棄繼承之意思表示通知時，即應
      由其未成年人之法定代理人代為或代受之，從而，其知悉
      得為繼承人之事實，應就其法定代理人決定之，限制行為
      能力人亦同。復因未成年人仍時而須與社會有交易之必要
      ，故法律乃規定以其法定代理人為之，故倘須待未成年人
      成年後始起算拋棄繼承之時間，則法律所設置未成人年之
      法定代理人制度，豈不失其意義，社會交易亦將為此停滯
      ，且將導致法律關係陷於長期之不安定，對於被繼承人之
      債權人亦有不利之影響，而與上開規定拋棄繼承須在2個
      月短期內予以確定之立法本旨有違。」為由，駁回本件拋
      棄繼承之聲請，本院認為原裁定均係依民法相關之規定依
      法審判，並無適用法規顯有錯誤之情形存在，故此部份抗
      告意旨亦不足採。
（三）又再抗告意旨認為兒少最佳利益之保護係受憲法制度性保
      障，故在未成年人之法定代理人未替未成年人拋棄繼承，
      至未成年人背負大量債務之個案中，應以未成年人最佳利
      益為考量。惟查，法官須超出黨派以外，依據法律獨立審
      判，不受任何干涉，憲法第80條定有明文。故法官於審理
      案件時，均應依據現行法律，依法審判，不得超出法律範
      圍之外而做出與法律規定有違之裁判。而本件拋棄繼承事
      件，業據原裁定依民法有關未成年人之意思表示、拋棄繼
      承及非訟事件僅為形式審查等規定，為駁回之裁定，其裁
      定均係依據現行法律之規定，依法審判，尚無適用法規顯
      有錯誤之情事存在，亦難認本件所涉及之法律見解具有原
      則上之重要性，揆諸前揭規定，本件再抗告人等提起再抗
      告，自屬無從許可。至於針對未成年人於繼承時，法定代
      理人因不知法律或其他事由而未代理或允許未成年人拋棄
      繼承，至未成年人背負龐大債務部分，現行相關法律規定
      或有違反兒少最佳利益保護之意旨而有不當，惟此僅得由
      立法機關明文修正相關法律規定，或經由司法院大法官做
      出上開民法條文違憲之解釋，否則法院仍須依法審判，併
      此敘明。
四、據上論結，本件再抗告不應許可。依非訟事件法第45條第5
    項、第46條、第21條第2項，民事訴訟法第436條之3第3項、
    第95條、第78條，裁定如主文。
中　　華　　民　　國　　96　　年　　 2　　月　　 15 　日
                          家事法庭審判長　洪志賢
　　　　　  　　　　　　          法　官  王美惠
　　　　　　　　　　　            法　官  蕭文學
以上正本係照原本作成。
如不服本裁定應於裁定送達後10日內向本院提出抗告狀（應附繕
本），並繳納抗告費新臺幣1,000元。
                                  書記官  吳政
中　　華　　民　　國　　96　　年　　 2　　月　　 15 　日